ACORDAO-COMPLETO-2492607

ACÓRDÃO 1135/2022 ATA 5/2022 - PRIMEIRA CÂMARA

VISTOS, relatados e discutidos estes autos de tomada de contas especial instaurada pelo Ministério da Mulher, da Família e dos Direitos Humanos, em desfavor de Adriano Dias de Mello (CPF: XXX.721.687-XX) e Comcausa (CNPJ: 05.857.379/0001-74) , em razão da não comprovação da regular aplicação dos recursos repassados oriundos do Convênio 00008/2012, registro Siafi 774373, firmado entre o referido Ministério e Comcausa, cujo objeto consistia na "Implementação do Centro de Referência em Direitos Humanos de Nova Iguaçu/RJ",
ACORDAM os Ministros do Tribunal de Contas da União, reunidos em sessão da Primeira Câmara, ante as razões expostas pelo relator, em:
9.1. considerar revéis os responsáveis Adriano Dias de Mello (CPF: XXX.721.687-XX) e Comcausa (CNPJ: 05.857.379/0001-74) , para todos os efeitos, dando-se prosseguimento ao processo, com fulcro no art. 12, § 3º, da Lei 8.443/1992; 
9.2. julgar irregulares, nos termos dos arts. 1º, inciso I, 16, inciso III, alíneas "b" e "c", da Lei 8.443/1992, c/c os arts. 19 e 23, inciso III, da mesma Lei, as contas dos responsáveis Adriano Dias de Mello (CPF: XXX.721.687-XX) e Comcausa (CNPJ: 05.857.379/0001-74) , condenando-os solidariamente ao pagamento das importâncias a seguir especificadas, atualizadas monetariamente e acrescidas dos juros de mora, calculados a partir das datas abaixo discriminadas até a data da efetiva quitação do débito, fixando-lhes o prazo de 15 (quinze) dias, para que comprovem, perante o Tribunal, o recolhimento das referidas quantias aos cofres do Tesouro Nacional, nos termos do art. 23, inciso III, alínea "a", da Lei 8.443/1992, c/c o art. 214, inciso III, alínea "a", do Regimento Interno do TCU:  
Débitos relacionados ao responsável Adriano Dias de Mello (CPF: XXX.721.687-XX) em solidariedade com Comcausa (CNPJ: 05.857.379/0001-74) :
	Data de ocorrência
	Valor histórico (R$) 

	1/4/2013
	150.000,00

	15/7/2013
	200.000,00

Valor atualizado do débito (com juros) em 5/7/2021: R$ 585.337,82.
9.3. aplicar individualmente aos responsáveis Adriano Dias de Mello (CPF: XXX.721.687-XX) e Comcausa (CNPJ: 05.857.379/0001-74) , a multa prevista no art. 57 da Lei 8.443/1992 c/c o art. 267 do Regimento Interno do TCU, no valor de R$ 440.000,00 (quatrocentos e quarenta mil reais) , fixando-lhes o prazo de 15 (quinze) dias, a contar da notificação, para que comprovem, perante o Tribunal (art. 214, III, alínea "a", do Regimento Interno do TCU) , o recolhimento da dívida aos cofres do Tesouro Nacional, atualizada monetariamente desde a data deste acórdão até a data do efetivo recolhimento, se paga após o vencimento, na forma da legislação em vigor;
9.4 autorizar, desde logo, a cobrança judicial das dívidas, caso não atendidas as notificações, na forma do disposto no art. 28, inciso II, da Lei 8.443/1992;
9.5. autorizar também, desde logo, se requerido, com fundamento no art. 26, da Lei 8.443, de 1992, c/c o art. 217, §§ 1º e 2º do Regimento Interno do TCU, o parcelamento da (s) dívida (s) em até 36 (trinta e seis) parcelas, incidindo, sobre cada uma delas, corrigidas monetariamente, os correspondentes acréscimos legais, fixando-lhes o prazo de 15 (quinze) dias, a contar do recebimento da notificação, para comprovar, perante o Tribunal, o recolhimento da primeira parcela, e de 30 (trinta) dias, a contar da parcela anterior, para comprovar os recolhimentos das demais parcelas, devendo incidir, sobre cada valor mensal, atualizado monetariamente, os juros de mora devidos, no caso do débito, na forma prevista na legislação em vigor, alertando os responsáveis de que a falta de comprovação do recolhimento de qualquer parcela importará o vencimento antecipado do saldo devedor, nos termos do § 2º do art. 217 do Regimento Interno deste Tribunal;
9.6. enviar cópia deste Acórdão:
9.6.1.  à Procuradoria da República no Estado do Rio de Janeiro, nos termos do § 3º do art. 16 da Lei 8.443/1992, c/c o § 7º do art. 209 do Regimento Interno do TCU, para adoção das medidas que entender cabíveis; e
9.6.2. ao Ministério da Mulher, da Família e dos Direitos Humanos e aos responsáveis, para ciência.

TOMADA DE CONTAS ESPECIAL. TCE instaurada pelo Ministério da Mulher, da Família e dos Direitos Humanos em razão da não comprovação da regular aplicação dos recursos repassados pela União, Convênio 00008/2012, firmado com o Ministério da Mulher, da Família e dos Direitos Humanos, Siafi/Siconv 774373, que teve como objeto Implementação do Centro de Referência em Direitos Humanos de Nova Iguaçu/RJ. Julgamento após citação. Revelia dos responsáveis.

Primeira Câmara

Ministério da Mulher, da Família e dos Direitos Humanos.

3. Interessados/Responsáveis:
3.1. Responsáveis: Adriano Dias de Mello (XXX.721.687-XX); Comcausa (05.857.379/0001-74).

13.1. Ministros presentes: Walton Alencar Rodrigues (Presidente), Benjamin Zymler (Relator) e Jorge Oliveira.
13.2. Ministro-Substituto convocado: Augusto Sherman Cavalcanti.

BENJAMIN ZYMLER

Trata-se de tomada de contas especial instaurada pelo Ministério da Mulher, da Família e dos Direitos Humanos, em desfavor de Adriano Dias de Mello (CPF: XXX.721.687-XX) e Comcausa (CNPJ: 05.857.379/0001-74) , em razão da não comprovação da regular aplicação dos recursos repassados oriundos do Convênio 00008/2012, registro Siafi 774373 (peça 6) , firmado entre o Ministério da Mulher, da Família e dos Direitos Humanos e Comcausa, cujo objeto é a "Implementação do Centro de Referência em Direitos Humanos de Nova Iguaçu/RJ".
Transcrevo, com os ajustes na forma necessários, o relatório produzido no âmbito da Secex-TCE, anuído pelo corpo dirigente da unidade e pelo douto Ministério Público (peças 117 a 120) :
"HISTÓRICO
Em 23/3/2017, com fundamento na IN/TCU 71/2012, alterada pela IN/TCU 76/2016 e DN/TCU 155/2016, o ordenador da despesa autorizou a instauração da tomada de contas especial (peça 40) . O processo foi registrado no sistema e-TCE com o número 1430/2019.
O Convênio 00008/2012, registro Siafi 774373, foi firmado no valor de R$ 389.600,00, sendo R$ 350.000,00 à conta do concedente e R$ 39.600,00 referentes à contrapartida do convenente. Teve vigência de 28/12/2012 a 28/3/2014, com prazo para apresentação da prestação de contas em 28/5/2014. Os repasses efetivos da União totalizaram R$ 350.000,00 (peça 10) .
A prestação de contas e complementações enviadas foram analisadas por meio do documento constante na peça 4.
O fundamento para a instauração da Tomada de Contas Especial, conforme consignado na matriz de responsabilização elaborada pelo tomador de contas, foi a constatação da seguinte irregularidade: 
Não comprovação da execução física do objeto do convênio.
Os responsáveis arrolados na fase interna foram devidamente comunicados e, diante da ausência de justificativas suficientes para elidir a irregularidade e da não devolução dos recursos, instaurou-se a tomada de contas especial.
No relatório (peça 63) , o tomador de contas concluiu que o prejuízo importaria no valor original de R$ 350.000,00, imputando-se a responsabilidade a Adriano Dias de Mello, Diretor-Presidente, no período de 28/12/2012 a 6/6/2016, na condição de dirigente e Comcausa, na condição de contratado. 
Em 18/7/2019, a Controladoria-Geral da União emitiu o relatório de auditoria (peça 64) , em concordância com o relatório do tomador de contas. O certificado de auditoria e o parecer do dirigente do órgão de controle interno concluíram pela irregularidade das presentes contas (peças 65 e 66) .
Em 24/7/2019, o ministro responsável pela área atestou haver tomado conhecimento das conclusões contidas no relatório e certificado de auditoria, bem como do parecer conclusivo do dirigente do órgão de controle interno, manifestando-se pela irregularidade das contas, e determinou o encaminhamento do processo ao Tribunal de Contas da União (peça 67) .
Na instrução antecedente (peça 70) , analisando-se os documentos nos autos, concluiu-se pela necessidade de realização de citação para as seguintes irregularidades: 
2.1. Irregularidade 1: não comprovação da execução física do objeto do convênio.
2.1.1. Evidências da irregularidade: documentos técnicos presentes nas peças 2, 3, 8, 10, 14, 32, 39, 40 e 42.
2.1.2. Normas infringidas: Art. 70, parágrafo único, da Constituição Federal de 1988; art. 93, do Decreto-lei 200, de 25 de fevereiro de 1967; art. 50, §3º, da Portaria Interministerial 127/2008, e Termo do Convênio.
2.2. Débitos relacionados aos responsáveis Comcausa (CNPJ: 05.857.379/0001-74) e Adriano Dias de Mello (CPF: XXX.721.687-XX) :
	Data de ocorrência
	Valor histórico (R$) 
	Identificador da parcela

	1/4/2013
	150.000,00
	D1

	15/7/2013
	200.000,00
	D2

2.2.1. Cofre credor: Tesouro Nacional.
2.2.2. Responsável: Comcausa (CNPJ: 05.857.379/0001-74) .
2.2.2.1. Conduta: não apresentar imagens (fotografias ou filmagens) ou outros documentos que provassem a execução dos itens previstos no plano de trabalho e pagos com recursos do convênio.
2.2.2.2. Nexo de causalidade: A não apresentação de documentos que comprovassem a execução dos itens previstos no plano de trabalho resultou na presunção de dano ao erário.
2.2.2.3. Culpabilidade: não há excludentes de ilicitude, de culpabilidade e de punibilidade; é razoável supor que o administrador responsável pela pessoa jurídica tinha consciência da ilicitude de sua conduta; era exigível conduta diversa da praticada, qual seja, comprovar por meio de documentos a efetiva execução de todos os itens previstos no plano de trabalho. 
2.2.3. Responsável: Adriano Dias de Mello (CPF: XXX.721.687-XX) .
2.2.3.1. Conduta: não apresentar imagens (fotografias ou filmagens) ou outros documentos que provassem a execução dos itens previstos no plano de trabalho e pagos com recursos do convênio.
2.2.3.2. Nexo de causalidade: A não apresentação de documentos que comprovassem a execução dos itens previstos no plano de trabalho resultou na presunção de dano ao erário.
2.2.3.3. Culpabilidade: não há excludentes de ilicitude, de culpabilidade e de punibilidade; é razoável supor que o responsável tinha consciência da ilicitude de sua conduta; era exigível conduta diversa da praticada, qual seja, comprovar por meio de documentos a efetiva execução de todos os itens previstos no plano de trabalho. 
Encaminhamento: citação.
2.3. Irregularidade 2: divergência total ou parcial entre a movimentação financeira e os documentos de despesa apresentados, no âmbito do convênio.
2.3.1. Evidências da irregularidade: documentos técnicos presentes nas peças 42, 43, 44, 45, 46, 47, 48, 49, 50, 51, 52, 53, 54, 55, 56, 57, 58, 59, 60 e 61.
2.3.2. Normas infringidas: Art. 37, caput, c/c o art. 70, parágrafo único, da Constituição da República Federativa do Brasil; art. 93, do Decreto-lei 200/1967; art. 66, do Decreto 93.872/1986.
2.4. 	Débitos relacionados aos responsáveis Comcausa (CNPJ: 05.857.379/0001-74) e Adriano Dias de Mello (CPF: XXX.721.687-XX) :
	Data de ocorrência
	Valor histórico (R$) 
	Identificador da parcela

	1/4/2013
	150.000,00
	D1

	15/7/2013
	200.000,00
	D2

2.4.1. Cofre credor: Tesouro Nacional.
2.4.2. Responsável: Comcausa (CNPJ: 05.857.379/0001-74) .
2.4.2.1. Conduta: apresentar comprovantes de despesas sem correspondência com a movimentação financeira dos recursos repassados no âmbito do instrumento em questão.
2.4.2.2. Nexo de causalidade: A apresentação de comprovantes de despesas sem correspondência com a movimentação financeira dos recursos federais repassados no âmbito do instrumento em questão impediu o estabelecimento do nexo causal entre os referidos recursos e as despesas apresentadas, resultando na impugnação das despesas e, consequentemente, em presunção de dano ao erário.
2.4.2.3. Culpabilidade: não há excludentes de ilicitude, de culpabilidade e de punibilidade; é razoável supor que o administrador responsável pela pessoa jurídica tinha consciência da ilicitude de sua conduta; era exigível conduta diversa da praticada, qual seja, comprovar a compatibilidade entre as despesas realizadas e a movimentação financeira dos recursos repassados no âmbito do instrumento. 
2.4.3. Responsável: Adriano Dias de Mello (CPF: XXX.721.687-XX) .
2.4.3.1. Conduta: apresentar comprovantes de despesas sem correspondência com a movimentação financeira dos recursos repassados no âmbito do instrumento em questão.
2.4.3.2. Nexo de causalidade: A apresentação de comprovantes de despesas sem correspondência com a movimentação financeira dos recursos federais repassados no âmbito do instrumento em questão impediu o estabelecimento do nexo causal entre os referidos recursos e as despesas apresentadas, resultando na impugnação das despesas e, consequentemente, em presunção de dano ao erário.
2.4.3.3. Culpabilidade: não há excludentes de ilicitude, de culpabilidade e de punibilidade; é razoável supor que o responsável tinha consciência da ilicitude de sua conduta; era exigível conduta diversa da praticada, qual seja, comprovar a compatibilidade entre as despesas realizadas e a movimentação financeira dos recursos repassados no âmbito do instrumento. 
Encaminhamento: citação.
Em cumprimento ao Despacho do Ministro-Relator (peça 72) , foram efetuadas citações dos responsáveis, nos moldes adiante:
 Adriano Dias de Mello - promovida a citação do responsável, conforme delineado adiante:
	Comunicação: Ofício 10149/2019 - SecexTCE (peça 78) 
Data da Expedição: 5/12/2019
Data da Ciência: não houve (Desconhecido) (peça 79) 
Observação: Ofício enviado para o endereço do responsável, conforme pesquisa na base de dados nos sistemas corporativos do TCU, custodiada pelo TCU (peça 75) .
	
	Comunicação: Ofício 10150/2019 - SecexTCE (peça 77) 
Data da Expedição: 5/12/2019
Data da Ciência: não houve (Endereço insuficiente) (peça 83) 
Observação: Ofício enviado para o endereço do responsável, conforme pesquisa na base de dados no sistema do Renach, custodiada pelo TCU (peça75) .
	
	Comunicação: Ofício 1604/2020 - Seproc (peça 89) 
Data da Expedição: 3/3/2020
Data da Ciência: não houve (Endereço insuficiente) (peça 96) 
Observação: Ofício enviado para o endereço do responsável, conforme pesquisa na base de dados no sistema do Renach, custodiada pelo TCU (peça 88) .
	
	Comunicação: Ofício 7260/2020 - Seproc (peça 94) 
Data da Expedição: 17/3/2020
Data da Ciência: não houve (Ausente) (peça 97) 
Observação: Ofício enviado para o endereço do responsável, conforme pesquisa na base de dados no sistema do Renach, custodiada pelo TCU  (peça 88) .
	
	Comunicação: Ofício 23168/2020 - Seproc (peça 100) 
Data da Expedição: 29/5/2020
Data da Ciência: não houve (Ausente) (peça 102) 
Observação: Ofício enviado para o endereço do responsável, conforme pesquisa na base de dados no sistema do Renach, custodiada pelo TCU (peça 88) .
	
	Comunicação: Edital 0656/2020 - Seproc (peça 99) 
Data da Publicação: 26/5/2020
Fim do prazo para a defesa: 11/6/2020
	
	Comunicação: Edital 0508/2021 - Seproc (peça 114) 
Data da Publicação: 24/5/2021
Fim do prazo para a defesa: 9/6/2021
	
 Comcausa - promovida a citação do responsável, conforme delineado adiante:
	Comunicação: Ofício 10148/2019 - SecexTCE (peça 76) 
Data da Expedição: 5/12/2019
Data da Ciência: não houve (Ausente) (peça 80) 
Observação: Ofício enviado para o endereço do responsável, conforme pesquisa na base de dados no sistema da Receita Federal, custodiada pelo TCU (peça 74) .
	
	Comunicação: Ofício 1605/2020 - Seproc (peça 84) 
Data da Expedição: 6/2/2020
Data da Ciência: não houve (Número inexistente) (peça 87) 
Observação: Ofício enviado para o endereço do responsável, conforme pesquisa na base de dados no sistema da Receita Federal, custodiada pelo TCU (peça 74) .
	
	Comunicação: Ofício 1615/2020 - Seproc (peça 85) 
Data da Expedição: 6/2/2020
Data da Ciência: não houve (Número inexistente) (peça 86) 
Observação: Ofício enviado para o endereço do responsável, conforme pesquisa na base de dados nos sistemas corporativos do TCU, custodiada pelo TCU (peça 82) .
	
	Comunicação: Ofício 7271/2020 - Seproc (peça 93) 
Data da Expedição: 17/3/2020
Data da Ciência: não houve (Ausente) (peça 98) 
Observação: Ofício enviado para o endereço do responsável, conforme pesquisa na base de dados no sistema do Renach, custodiada pelo TCU (peça 88) .
	
	Comunicação: Edital 0217/2020 - Seproc (peça 92) 
Data da Publicação: 13/3/2020
Fim do prazo para a defesa: 31/3/2020
	
Conforme Despacho de Conclusão das Comunicações Processuais (peça 116) , as providências inerentes às comunicações processuais foram concluídas. 
Transcorrido o prazo regimental, os responsáveis Adriano Dias de Mello e Comcausa permaneceram silentes, devendo ser considerados reveis, nos termos do art. 12, § 3º, da Lei 8.443/1992.
Na instrução de peça 104, foi proposta a revelia dos responsáveis e o julgamento irregular das contas, com imputação de débito e multa.
Após anuência das instâncias superiores (peças 105 e 106) , o MP/TCU, no Parecer de peça 107, divergiu da proposta de encaminhamento, em razão de no edital de citação do responsável Adriano Dias de Mello constar apenas a ocorrência relativa à falta de comprovação da execução física do objeto conveniado, bem como constar dois valores do débito atualizado, aparentemente incompatíveis, de R$ 504.811,48, em 18/5/2020 e R$ 139.944,74, em 19/2/2020, quando na proposta de encaminhamento, o valor original é de R$ 350.000,00.
Em razão do descrito no parágrafo precedente, o D. Parquet, manifestou-se pela restituição dos autos a esta Secretaria com vistas à avaliação e esclarecimento das dúvidas suscitadas e, caso, necessário, fosse retificada a citação editalícia do responsável Adriano Dias de Mello.
Na instrução de peça 111, foi esclarecida a dúvida suscitada pelo MP/TCU, nos seguintes termos:
 O valor do débito imputado correspondeu ao valor total de repasse federal, R$ 350.000,00, e foi utilizado como data do fato gerador, para efeito de incidência dos encargos moratórios, as datas dos repasses da 1ª e 2ª parcelas: 1/4/2013, R$ 150.000,00 e 15/7/2013, R$ 200.000,00. Em face da não comprovação da execução física, os valores apurados na irregularidade descrita na alínea "b" acima estão incluídos na importância relativa à irregularidade descrita na alínea "a", portanto, o valor que deve constar da citação é a quantia original de R$ 350.000,00, atualizada monetariamente na data de expedição da citação.
 Assim, considerando que todos os ofícios encaminhados ao responsável Adriano Dias de Mello guardam consonância com a proposta de encaminhamento, verifica-se que houve equívoco na elaboração do edital, devendo ser retificado.
 Em face do exposto acima foi proposta a citação dos responsáveis, nos seguintes termos:
 Diante do exposto, submetemos os autos à consideração superior, propondo ao Tribunal:
27.1 Retificar o Edital 0656/2020 - Seproc (peça 99) , publicado no DOU em 26/5/2020, que citou o responsável Adriano Dias de Mello, nos seguintes termos: 
citação, com fundamento nos arts. 10, § 1º, e 12, incisos I e II, da Lei 8.443/1992 c/c o art. 202, incisos I e II, do RI/TCU, para que, no prazo de quinze dias, em decorrência das condutas praticadas, apresente alegações de defesa e/ou recolha, aos cofres especificados, a quantia abaixo indicada, atualizada monetariamente a partir da respectiva data até o efetivo recolhimento, abatendo-se na oportunidade a quantia eventualmente ressarcida, na forma da legislação em vigor, que geraram as irregularidades demonstradas a seguir:
Irregularidade 1: não comprovação da execução física do objeto do convênio.
Evidências da irregularidade: documentos técnicos presentes nas peças 8, 32, 42, 3, 10, 14, 40, 2 e 39. 
Normas infringidas: Art. 70, parágrafo único, da Constituição Federal de 1988; art. 93, do Decreto-lei 200, de 25 de fevereiro de 1967; art. 50, §3º, da Portaria Interministerial 127/2008, e Termo do Convênio.
 Cofre credor: Tesouro Nacional. 
 Conduta: não apresentar imagens (fotografias ou filmagens) ou outros documentos que provassem a execução dos itens previstos no plano de trabalho e pagos com recursos do convênio.
 Nexo de causalidade: A não apresentação de documentos que comprovassem a execução dos itens previstos no plano de trabalho resultou na presunção de dano ao erário.
Culpabilidade: não há excludentes de ilicitude, de culpabilidade e de punibilidade; é razoável supor que o responsável tinha consciência da ilicitude de sua conduta; era exigível conduta diversa da praticada, qual seja, comprovar por meio de documentos a efetiva execução de todos os itens previstos no plano de trabalho. 
Irregularidade 2: divergência total ou parcial entre a movimentação financeira e os documentos de despesa apresentados, no âmbito do convênio.
Evidências da irregularidade: documentos técnicos presentes nas peças 50, 45, 56, 42, 53, 48, 44, 55, 54, 51, 46, 57, 60, 58, 52, 61, 47, 49, 59 e 43.
Normas infringidas: Art. 37, caput, c/c o art. 70, parágrafo único, da Constituição da República Federativa do Brasil; art. 93, do Decreto-lei 200/1967; art. 66, do Decreto 93.872/1986. 
Cofre credor: Tesouro Nacional
Conduta: apresentar comprovantes de despesas sem correspondência com a movimentação financeira dos recursos repassados no âmbito do instrumento em questão.
 Nexo de causalidade: A apresentação de comprovantes de despesas sem correspondência com a movimentação financeira dos recursos federais repassados no âmbito do instrumento em questão impediu o estabelecimento do nexo causal entre os referidos recursos e as despesas apresentadas, resultando na impugnação das despesas e, consequentemente, em presunção de dano ao erário.
Culpabilidade: não há excludentes de ilicitude, de culpabilidade e de punibilidade; é razoável supor que o responsável tinha consciência da ilicitude de sua conduta; era exigível conduta diversa da praticada, qual seja, comprovar a compatibilidade entre as despesas realizadas e a movimentação financeira dos recursos repassados no âmbito do instrumento
Débito relacionado ao responsável Adriano Dias de Mello (CPF: XXX.721.687-XX) , Diretor-Presidente, no período de 28/12/2012 a 6/6/2016, na condição de dirigente, em solidariedade com Comcausa 
	Data de ocorrência
	Valor histórico (R$) 

	1/4/2013
	150.000,00

	15/7/2013
	200.000,00

Valor atualizado do débito (sem juros) em 5/4/2021: R$ 532.321,06
Em cumprimento ao pronunciamento da Unidade Técnica (peça 113) , foi realizada a citação de Adriano Dias Mello, por intermédio do Edital 50/2021-TCU/Seproc, de 5/5/2021 (peça 114) , publicado no Dário Ofícial da União, em 25/5/2021 (peça 115) .
ANÁLISE DOS PRESSUPOSTOS DE PROCEDIBILIDADE DA IN/TCU 71/2012
Avaliação de Viabilidade do Exercício do Contraditório e Ampla Defesa
Verifica-se que não houve o transcurso de mais de dez anos desde o fato gerador sem que tenha havido a notificação dos responsáveis pela autoridade administrativa federal competente (art. 6º, inciso II, c/c art. 19 da IN/TCU 71/2012, modificada pela IN/TCU 76/2016) , uma vez que o fato gerador da irregularidade sancionada ocorreu em 15/7/2013, e os responsáveis foram notificados sobre as irregularidades pela autoridade administrativa competente conforme abaixo:
2. Adriano Dias de Mello, por meio do ofício acostado à peça 33, recebido em 31/5/2017, conforme AR (peça 34) .
2. Comcausa, por meio do ofício acostado à peça 12, recebido em 16/10/2013, conforme AR (peça 13) .
Valor de Constituição da TCE 	
Verifica-se, ainda, que o valor atualizado do débito apurado (sem juros) em 1/1/2017 é de R$ 452.149,26, portanto superior ao limite mínimo de R$ 100.000,00, na forma estabelecida conforme os arts. 6º, inciso I, e 19 da IN/TCU 71/2012, modificada pela IN/TCU 76/2016. 
OUTROS PROCESSOS/DÉBITOS NOS SISTEMAS DO TCU COM OS MESMOS RESPONSÁVEIS
Informa-se que foi encontrado processo no Tribunal com os mesmos responsáveis:
	Responsável
	Processos

	Adriano Dias de Mello
	Processo 008.386/2017-0 [CBEX, encerrado, "Cobrança Executiva de multa originária do (s) AC (s) AC-4610-24/2016-1C, referente ao TC Processo 007.749/2015-5"]
Processo 008.385/2017-3 [CBEX, encerrado, "Cobrança Executiva de débito originária do (s) AC (s) AC-4610-24/2016-1C, referente ao TC Processo 007.749/2015-5"]
Processo 020.564/2017-1 [CBEX, encerrado, "Cobrança Executiva de multa originária do (s) AC (s) AC-2173-11/2017-1C, referente ao TC Processo 013.551/2016-7"]
Processo 020.563/2017-5 [CBEX, encerrado, "Cobrança Executiva de débito originária do (s) AC (s) AC-2173-11/2017-1C, referente ao TC Processo 013.551/2016-7"]
Processo 007.749/2015-5 [TCE, encerrado, " Não comprovação da execução do objeto do Convênio 005/2011 (00036.001269/2014-18) "]
Processo 013.551/2016-7 [TCE, encerrado, " Impugnação da prestação de contas referente ao Termo de Convênio n° 100/2009, de 28/12/2009 (00005.205472/2016-82) "]

	Comcausa
	Processo 008.387/2017-6 [CBEX, encerrado, "Cobrança Executiva de multa originária do (s) AC (s) AC-4610-24/2016-1C, referente ao TC Processo 007.749/2015-5"]
Processo 008.385/2017-3 [CBEX, encerrado, "Cobrança Executiva de débito originária do (s) AC (s) AC-4610-24/2016-1C, referente ao TC Processo 007.749/2015-5"]
Processo 020.565/2017-8 [CBEX, encerrado, "Cobrança Executiva de multa originária do (s) AC (s) AC-2173-11/2017-1C, referente ao TC Processo 013.551/2016-7"]
Processo 020.563/2017-5 [CBEX, encerrado, "Cobrança Executiva de débito originária do (s) AC (s) AC-2173-11/2017-1C, referente ao TC Processo 013.551/2016-7"]
Processo 007.749/2015-5 [TCE, encerrado, " Não comprovação da execução do objeto do Convênio 005/2011 (00036.001269/2014-18) "]
Processo 013.551/2016-7 [TCE, encerrado, " Impugnação da prestação de contas referente ao Termo de Convênio n° 100/2009, de 28/12/2009 (00005.205472/2016-82) "]

A tomada de contas especial está, assim, devidamente constituída e em condição de ser instruída.
EXAME TÉCNICO
Da validade das notificações:
Preliminarmente, cumpre tecer breves considerações sobre a forma como são realizadas as comunicações processuais no TCU. A esse respeito, destacam-se o art. 179, do Regimento Interno do TCU (Resolução 155, de 4/12/2002) e o art. 4º, inciso III, § 1º, da Resolução TCU 170, de 30 de junho de 2004, in verbis:
Art. 179. A citação, a audiência ou a notificação, bem como a comunicação de diligência, farse-ão:
I - mediante ciência da parte, efetivada por servidor designado, por meio eletrônico, fac-símile, telegrama ou qualquer outra forma, desde que fique confirmada inequivocamente a entrega da comunicação ao destinatário;
II - mediante carta registrada, com aviso de recebimento que comprove a entrega no endereço do destinatário;
III - por edital publicado no Diário Oficial da União, quando o seu destinatário não for localizado
[...]
Art. 3º As comunicações serão dirigidas ao responsável, ou ao interessado, ou ao dirigente de órgão ou entidade, ou ao representante legal ou ao procurador constituído nos autos, com poderes expressos no mandato para esse fim, por meio de:
I - correio eletrônico, fac-símile ou telegrama;
II - servidor designado;
III - carta registrada, com aviso de recebimento;
IV - edital publicado no Diário Oficial da União, quando o seu destinatário não for localizado, nas hipóteses em que seja necessário o exercício de defesa.
Art. 4º. Consideram-se entregues as comunicações:
I - efetivadas conforme disposto nos incisos I e II do artigo anterior, mediante confirmação da ciência do destinatário;
II - realizadas na forma prevista no inciso III do artigo anterior, com o retorno do aviso de recebimento, entregue comprovadamente no endereço do destinatário;
III - na data de publicação do edital no Diário Oficial da União, quando realizadas na forma prevista no inciso IV do artigo anterior.
§ 1º O endereço do destinatário deverá ser previamente confirmado mediante consulta aos sistemas disponíveis ao Tribunal ou a outros meios de informação, a qual deverá ser juntada ao respectivo processo.
[...]
Bem se vê, portanto, que a validade da citação via postal não depende de que o aviso de recebimento seja assinado pelo próprio destinatário da comunicação, o que dispensa, no caso em tela, a entrega do AR em "mãos próprias". A exigência da norma é no sentido de o Tribunal verificar se a correspondência foi entregue no endereço correto, residindo aqui a necessidade de certeza inequívoca. 
Não é outra a orientação da jurisprudência do TCU, conforme se verifica dos julgados a seguir transcritos:
São válidas as comunicações processuais entregues, mediante carta registrada, no endereço correto do responsável, não havendo necessidade de que o recebimento seja feito por ele próprio (Acórdão 3648/2013-TCU-Segunda Câmara, Relator Min. José Jorge) ;
É prescindível a entrega pessoal das comunicações pelo TCU, razão pela qual não há necessidade de que o aviso de recebimento seja assinado pelo próprio destinatário. Entregandose a correspondência no endereço correto do destinatário, presume-se o recebimento da citação. (Acórdão 1019/2008-TCU-Plenário, Relator Min. Benjamin Zymler) ;
As comunicações do TCU, inclusive as citações, deverão ser realizadas mediante Aviso de Recebimento - AR, via Empresa Brasileira de Correios e Telégrafos, bastando para sua validade que se demonstre que a correspondência foi entregue no endereço correto. (Acórdão 1526/2007-TCU-Plenário, Relator Min. Aroldo Cedraz) .
A validade do critério de comunicação processual do TCU foi referendada pelo Supremo Tribunal Federal, nos termos do julgamento do MS-AgR 25.816/DF, por meio do qual se afirmou a desnecessidade da ciência pessoal do interessado, entendendo-se suficiente a comprovação da entrega do "AR" no endereço do destinatário:
Ementa: agravo regimental. Mandado de segurança. Desnecessidade de intimação pessoal das decisões do tribunal de contas da união. art. 179 do regimento interno do TCU. Intimação do ato impugnado por carta registrada, iniciado o prazo do art. 18 da lei nº 1.533/51 da data constante do aviso de recebimento. Decadência reconhecida. Agravo improvido.
O envio de carta registrada com aviso de recebimento está expressamente enumerado entre os meios de comunicação de que dispõe o Tribunal de Contas da União para proceder às suas intimações.
O inciso II do art. 179 do Regimento Interno do TCU é claro ao exigir apenas a comprovação da entrega no endereço do destinatário, bastando o aviso de recebimento simples. 
Da revelia dos responsáveis Adriano Dias de Mello e Comcausa
No caso vertente, a citação de cada um dos responsáveis (Adriano Dias de Mello e Comcausa) se deu em endereços provenientes de pesquisas de endereços realizadas pelo TCU (vide parágrafos 12 e 21) , porquanto, devido ao insucesso de realizar a citação em endereços constantes na base de dados da Receita custodiada pelo TCU (peça 88) , buscou-se a notificação em endereços provenientes das bases de dados públicas custodiadas pelo TCU (TSE e Renach) e das bases de dados do próprio TCU. A entrega dos ofícios citatórios nesses endereços não ficou comprovada, razão pela qual promoveu-se a notificação por edital publicado no Diário Oficial da União (peças 99, 114, 92, 114 e 115) 
Importante destacar que, antes de promover a citação por edital, para assegurar a ampla defesa, buscaram-se outros meios possíveis para localizar e citar os responsáveis, nos limites da razoabilidade, fazendo juntar aos autos informação comprobatória dos diferentes meios experimentados que restaram frustrados, tal como se demonstrou no item anterior da presente instrução (Acórdão 4851/2017-TCU-Primeira Câmara, Relator Min. Augusto Sherman) .
Nos processos do TCU, a revelia não leva à presunção de que seriam verdadeiras todas as imputações levantadas contra os responsáveis, diferentemente do que ocorre no processo civil, em que a revelia do réu opera a presunção da verdade dos fatos narrados pelo autor (Acórdão 1009/2018-TCU-Plenário, Relator Min. Bruno Dantas; 2369/2013 - TCU - Plenário, Relator Min. Benjamin Zymler e 2449/2013 - TCU - Plenário, Relator Min. Benjamin Zymler) . Dessa forma, a avaliação da responsabilidade do agente não pode prescindir da prova existente no processo ou para ele carreada. 
Ao não apresentar sua defesa, os responsáveis deixaram de produzir prova da regular aplicação dos recursos sob sua responsabilidade, em afronta às normas que impõem aos gestores públicos a obrigação legal de, sempre que demandados pelos órgãos de controle, apresentar os documentos que demonstrem a correta utilização das verbas públicas, a exemplo do contido no art. 93 do Decreto-Lei 200/1967: "Quem quer que utilize dinheiros públicos terá de justificar seu bom e regular emprego na conformidade das leis, regulamentos e normas emanadas das autoridades administrativas competentes." 
Mesmo as alegações de defesa não sendo apresentadas, considerando o princípio da verdade real que rege esta Corte, procurou-se buscar, em manifestações dos responsáveis na fase interna desta Tomada de Contas Especial, se havia algum argumento que pudesse ser aproveitado a seu favor. 
Os argumentos apresentados na fase interna (peça 27) não elidem as irregularidades apontadas.
Em se tratando de processo em que a parte interessada não se manifestou acerca das irregularidades imputadas, não há elementos para que se possa efetivamente aferir e reconhecer a ocorrência de boa-fé na conduta dos responsáveis, podendo este Tribunal, desde logo, proferir o julgamento de mérito pela irregularidade das contas, conforme os termos dos §§ 2º e 6º do art. 202 do Regimento Interno do TCU. (Acórdão 2064/2011-TCU-Primeira Câmara (relator Min. Ubiratan Aguiar) , 6.182/2011-TCU-1ª Câmara (relator Min. Weber de Oliveira) , 4.072/2010-TCU-1ª Câmara (Relator Min. Valmir Campelo) , 1.189/2009-TCU-1ª Câmara (Relator Min. Marcos Bemquerer) , 731/2008-TCU-Plenário (Relator Min. Aroldo Cedraz) .
Dessa forma, os responsáveis Adriano Dias de Mello e Comcausa devem ser considerados revéis, nos termos do art. 12, § 3º, da Lei 8.443/1992, devendo as contas serem julgadas irregulares, condenando-os solidariamente ao débito apurado e aplicando-lhes a multa prevista no art. 57 da Lei 8.443/1992.
Prescrição da Pretensão Punitiva
Vale ressaltar que a pretensão punitiva do TCU, conforme Acórdão 1441/2016-TCU-Plenário, Relator Min. Benjamin Zymler, que uniformizou a jurisprudência acerca dessa questão, subordina-se ao prazo geral de prescrição indicado no art. 205 do Código Civil, que é de dez anos, contado da data de ocorrência da irregularidade sancionada, nos termos do art. 189 do Código Civil, sendo este prazo interrompido pelo ato que ordenar a citação, a audiência ou a oitiva dos responsáveis.
No caso em exame, não ocorreu a prescrição, uma vez que a irregularidade sancionada ocorreu em 15/7/2013, e o ato de ordenação da citação ocorreu em 16/10/2019 (peça 73) .
CONCLUSÃO
Em face da análise promovida na seção "Exame Técnico", verifica-se que os responsáveis Adriano Dias de Mello e Comcausa não lograram comprovar a boa e regular aplicação dos recursos, instados a se manifestar, optaram pelo silêncio, configurando a revelia, nos termos do § 3º, do art. 12, da Lei 8.443/1992. Ademais, inexistem nos autos elementos que demonstrem a boa-fé dos responsáveis ou a ocorrência de outras excludentes de culpabilidade.
Verifica-se também que não houve a prescrição da pretensão punitiva, conforme análise já realizada.
Tendo em vista que não constam dos autos elementos que permitam reconhecer a boa-fé dos responsáveis, sugere-se que as suas contas sejam julgadas irregulares, nos termos do art. 202, § 6º, do Regimento Interno do TCU, com a imputação do débito atualizado monetariamente e acrescido de juros de mora, nos termos do art. 202, § 1º do Regimento Interno do TCU, descontado o valor eventualmente recolhido, com a aplicação da multa prevista no art. 57 da Lei 8.443/1992.
Por fim, como não houve elementos que pudessem modificar o entendimento acerca das irregularidades em apuração, mantém-se a matriz de responsabilização presente na peça 110.
PROPOSTA DE ENCAMINHAMENTO
Diante do exposto, submetemos os autos à consideração superior, propondo ao Tribunal:
considerar revéis os responsáveis Adriano Dias de Mello (CPF: XXX.721.687-XX) e Comcausa (CNPJ: 05.857.379/0001-74) , para todos os efeitos, dando-se prosseguimento ao processo, com fulcro no art. 12, § 3º, da Lei 8.443/1992; 
julgar irregulares, nos termos dos arts. 1º, inciso I, 16, inciso III, alíneas b e c, da Lei 8.443/1992, c/c os arts. 19 e 23, inciso III, da mesma Lei, as contas dos responsáveis Adriano Dias de Mello (CPF: XXX.721.687-XX) e Comcausa (CNPJ: 05.857.379/0001-74) , condenando-os solidariamente ao pagamento das importâncias a seguir especificadas, atualizadas monetariamente e acrescidas dos juros de mora, calculadas a partir das datas discriminadas até a data da efetiva quitação do débito, fixando-lhes o prazo de quinze dias, para que comprovem, perante o Tribunal, o recolhimento das referidas quantias aos cofres do Tesouro Nacional, nos termos do art. 23, inciso III, alínea "a", da citada lei, c/c o art. 214, inciso III, alínea "a", do Regimento Interno do TCU.  
Débitos relacionados ao responsável Adriano Dias de Mello (CPF: XXX.721.687-XX) em solidariedade com Comcausa (CNPJ: 05.857.379/0001-74) :
	Data de ocorrência
	Valor histórico (R$) 

	1/4/2013
	150.000,00

	15/7/2013
	200.000,00

Valor atualizado do débito (com juros) em 5/7/2021: R$ 585.337,82.
aplicar individualmente aos responsáveis Adriano Dias de Mello (CPF: XXX.721.687-XX) e Comcausa (CNPJ: 05.857.379/0001-74) , a multa prevista no art. 57 da Lei 8.443/1992 c/c o art. 267 do Regimento Interno do TCU, fixando-lhes o prazo de quinze dias, a contar da notificação, para que comprovem, perante o Tribunal (art. 214, III, alínea "a", do Regimento Interno do TCU) , o recolhimento da dívida aos cofres do Tesouro Nacional, atualizada monetariamente desde a data do acórdão que vier a ser proferido por este Tribunal até a data do efetivo recolhimento, se paga após o vencimento, na forma da legislação em vigor;
autorizar, desde logo, a cobrança judicial das dívidas, caso não atendidas as notificações, na forma do disposto no art. 28, inciso II, da Lei 8.443/1992;
autorizar também, desde logo, se requerido, com fundamento no art. 26, da Lei 8.443, de 1992, c/c o art. 217, §§ 1º e 2º do Regimento Interno do TCU, o parcelamento da (s) dívida (s) em até 36 parcelas, incidindo, sobre cada parcela, corrigida monetariamente, os correspondentes acréscimos legais, fixando-lhe o prazo de quinze dias, a contar do recebimento da notificação, para comprovar, perante o Tribunal, o recolhimento da primeira parcela, e de trinta dias, a contar da parcela anterior, para comprovar os recolhimentos das demais parcelas, devendo incidir, sobre cada valor mensal, atualizado monetariamente, os juros de mora devidos, no caso do débito, na forma prevista na legislação em vigor, alertando os responsáveis de que a falta de comprovação do recolhimento de qualquer parcela importará o vencimento antecipado do saldo devedor, nos termos do § 2º do art. 217 do Regimento Interno deste Tribunal; 
enviar cópia do Acórdão a ser prolatado à Procuradoria da República no Estado de RJ, nos termos do § 3º do art. 16 da Lei 8.443/1992, c/c o § 7º do art. 209 do Regimento Interno do TCU, para adoção das medidas cabíveis; e
enviar cópia do Acórdão que vier a ser proferido ao Ministério da Mulher, da Família e dos Direitos Humanos e aos responsáveis, para ciência;
informar à Procuradoria da República no Estado de RJ, ao Ministério da Mulher, da Família e dos Direitos Humanos e aos responsáveis que a presente deliberação, acompanhada do Relatório e do Voto que a fundamenta, está disponível para a consulta no endereço www.tcu.gov.br/acordaos, além de esclarecer que, caso requerido, o TCU poderá fornecer sem custos as correspondentes cópias, de forma impressa; e
informar à Procuradoria da República no Estado de RJ que, nos termos do parágrafo único do art. 62 da Resolução TCU 259/2014, os procuradores e membros do Ministério Público credenciados nesta Corte podem acessar os presentes autos de forma eletrônica e automática, ressalvados apenas os casos de eventuais peças classificadas como sigilosas, as quais requerem solicitação formal."
É o Relatório.

não há.

Procurador Sergio Ricardo Costa Caribé.

TOMADA DE CONTAS ESPECIAL. MINISTÉRIO DA MULHER, DA FAMÍLIA E DOS DIREITOS HUMANOS. IMPLEMENTAÇÃO DO CENTRO DE REFERÊNCIA EM DIREITOS HUMANOS DE NOVA IGUAÇU/RJ. R$ 350 MIL EM RECURSOS FEDERAIS TRANSFERIDOS. NÃO COMPROVAÇÃO DE EXECUÇÃO FÍSICA DO OBJETO. DIVERGÊNCIA ENTRE A MOVIMENTAÇÃO FINANCEIRA E OS DOCUMENTOS DE DESPESA APRESENTADOS. IMPUGNAÇÃO DO VALOR TOTAL REPASSADO. CITAÇÃO. REVELIA. CONTAS IRREGULARES. DÉBITO. MULTA.

TOMADA DE CONTAS ESPECIAL (TCE)

Secretaria de Controle Externo de Tomada de Contas Especial (SecexTCE).

Trata-se de tomada de contas especial instaurada pelo Ministério da Mulher, da Família e dos Direitos Humanos, em desfavor da Comcausa (CNPJ: 05.857.379/0001-74) e de seu representante legal Adriano Dias de Mello (CPF: 836.721.687-34) , em razão da não comprovação da regular aplicação dos recursos oriundos do Convênio 00008/2012, registro Siafi 774373, cujo objeto consistia na "Implementação do Centro de Referência em Direitos Humanos de Nova Iguaçu/RJ.	
Como consta da instrução lavrada no âmbito da Secex-TCE, o convênio maculado foi firmado no valor de R$ 389.600,00, sendo R$ 350.000,00 à conta da concedente, e o restante, R$ 39.600,00, a título de contrapartida.
 Em resumo, como narrado no relatório antecedente, as irregularidades a pesar sobre os responsáveis são as seguintes:
- não comprovação da execução física do objeto do convênio, com omissão na apresentação de imagens (fotografias ou filmagens) ou outros documentos que comprovem a execução dos itens previstos no Plano de Trabalho e pagos com recursos federais; e
- divergência entre a movimentação financeira e os documentos de despesa apresentados.
Após regular citação, a Comcausa e o seu Presidente, Sr. Adriano Dias de Mello, permaneceram silentes, o que caracteriza a sua revelia, nos termos do art. 12, § 3º, da Lei 8.443/1992.
Diante da objetividade da análise empreendida pela unidade técnica, em face do rol documental apresentado - dando conta das diversas oportunidades de os responsáveis apresentarem a documentação faltante -, e frente às sucessivas omissões na comprovação do adimplemento do ajuste, não tenho reparos a fazer no encaminhamento proposto pela Secex-TCE, abraçado pelo Ministério Público junto ao TCU.
Destaco, unicamente, a recorrência dos responsáveis ora julgados no dever de prestar contas de convênios. Como apurado no acervo instrutivo, existem, além deste, pelo menos seis outros processos - sendo quatro já transitados em julgado - frutos de ressalvas na plena execução dos vultosos (e escassos) recursos federais recebidos (item 24, da peça 117) :
	Responsável
	Processos

	Adriano Dias de Mello
	Processo 008.386/2017-0 [CBEX, encerrado, "Cobrança Executiva de multa originária do (s) AC (s) AC-4610-24/2016-1C, referente ao TC Processo 007.749/2015-5"]
Processo 008.385/2017-3 [CBEX, encerrado, "Cobrança Executiva de débito originária do (s) AC (s) AC-4610-24/2016-1C, referente ao TC Processo 007.749/2015-5"]
Processo 020.564/2017-1 [CBEX, encerrado, "Cobrança Executiva de multa originária do (s) AC (s) AC-2173-11/2017-1C, referente ao TC Processo 013.551/2016-7"]
Processo 020.563/2017-5 [CBEX, encerrado, "Cobrança Executiva de débito originária do (s) AC (s) AC-2173-11/2017-1C, referente ao TC Processo 013.551/2016-7"]
Processo 007.749/2015-5 [TCE, encerrado, "Não comprovação da execução do objeto do Convênio 005/2011 (00036.001269/2014-18) "]
Processo 013.551/2016-7 [TCE, encerrado, "Impugnação da prestação de contas referente ao Termo de Convênio n° 100/2009, de 28/12/2009 (00005.205472/2016-82) "]

	Comcausa
	Processo 008.387/2017-6 [CBEX, encerrado, "Cobrança Executiva de multa originária do (s) AC (s) AC-4610-24/2016-1C, referente ao TC Processo 007.749/2015-5"]
Processo 008.385/2017-3 [CBEX, encerrado, "Cobrança Executiva de débito originária do (s) AC (s) AC-4610-24/2016-1C, referente ao TC Processo 007.749/2015-5"]
Processo 020.565/2017-8 [CBEX, encerrado, "Cobrança Executiva de multa originária do (s) AC (s) AC-2173-11/2017-1C, referente ao TC Processo 013.551/2016-7"]
Processo 020.563/2017-5 [CBEX, encerrado, "Cobrança Executiva de débito originária do (s) AC (s) AC-2173-11/2017-1C, referente ao TC Processo 013.551/2016-7"]
Processo 007.749/2015-5 [TCE, encerrado, "Não comprovação da execução do objeto do Convênio 005/2011 (00036.001269/2014-18) "]
Processo 013.551/2016-7 [TCE, encerrado, "Impugnação da prestação de contas referente ao Termo de Convênio n° 100/2009, de 28/12/2009 (00005.205472/2016-82) "]

Não bastasse a gravidade em não comprovar a execução de R$ 350 mil ora analisados, em atestado de fracasso da ação estatal confiada aos responsáveis - a conformar a irregularidade grave a que se refere o art. 28 da LINDB -, a recorrência omissiva agrava a dosimetria a ser considerada para mensuração da multa respectiva ao art. 57 da Lei 8.443/92. Reputo adequada a punição pecuniária no valor de R$ 440 mil, próximo a 75% do valor atualizado do débito até 5/7/21.
Diante de todo o exposto, voto no sentido de que este Colegiado adote a deliberação que ora submeto à sua apreciação.
TCU, Sala das Sessões, em 8 de março de 2022.
BENJAMIN ZYMLER 
Relator